【裁判字號】    88,再易,22
【裁判日期】    891206
【裁判案由】    給付票款
【裁判全文】
臺灣板橋地方法院民事判決  八十八年度再易字第二十二號
    再  審  原  告    甲○○
    訴 訟 代 理 人    吳發隆律師
    再  審  被  告    乙○○      住台北縣蘆洲市○○路一八二巷十四號三樓
右當事人間請求給付票款事件，再審原告對本院中華民國八十七年十二月二十八日三
重簡易庭八十七年度重簡字第一三五二號第一審判決暨中華民國八十八年七月二十日
八十八年度簡上字第一四六號第二審確定判決提起再審，本院判決如左：
    主      文
再審之訴駁回。
再審訴訟費用由再審原告負擔。
    事      實
甲、再審原告方面：
  一、聲明：
  （一）原第一審判決及第二審確定判決均廢棄。
  （二）駁回再審被告之訴及假執行之聲請。
  二、陳述略以：
  （一）按適用法規顯有錯誤者，得為提起再審之理由，民事訴訟法第四百九十六條
        定有明文。
  （二）按票據行為為不要因行為，苟執票人取得票據並非出於惡意或詐欺，固不因
        票據行為原因之無效而受影響，惟票據債務人祇不得以自己與發票人或執票
        人之前手間所存之抗辯事由，對抗執票人，若以自己與執票人間所存抗辯之
        事由對抗執票人，仍非法所不許，最高法院二十七年滬上字第九七號及四十
        六年台上字第一八三五號判例可資參照。本件再審原告交付系爭支票與前手
        即再審被告之原因，確係兩造約定再審被告應遵守不為競業行為之對價，不
        僅再審原告於前程序庭訊時提出錄音帶一卷、譯本一份為證，復經證人黃金
        源結證屬實，亦為再審被告所不爭，依前揭最高法院判例意旨，以票據債務
        人自己與執票人間所存抗辯事由對抗執票人，即以再審被告違反不為競業行
        為之約定，主張就系爭支票票款依法無給付義務乙節，自屬有理由。然原審
        法院違反上開法規、判例見解，對再審原告此部分之主張隻字未提，適用法
        規顯有錯誤。
  三、證據：援用原審所提證據。
乙、再審被告方面：
  一、聲明：請求判決如主文所示。
  二、陳述略以：再審原告提起再審之訴顯無理由，系爭支票是再審被告轉讓良武公
      司股權之代價，再審被告並未承諾不為競業行為，當初公司的價值約有八百多
      萬元，再審被告所擁有的股權價值二百多萬元，系爭支票是再審原告私下給再
      審被告的轉讓股權代價，所以該支票是以再審原告本人名義開立，而不是用公
      司名義開立。
  三、證據：援用原審所提證據。
丙、本院依職權調閱八十七年度重簡字第一三五二號第一審卷宗及八十八年度簡上字
    第一四六號第二審卷宗。
    理      由
壹、程序方面：
  一、按再審之訴應於三十日之不變期間內提起，其期間自判決確定時起算，但再審
      之理由知悉在後者，自知悉時起算，民事訴訟法第五百條第一、二項分別定有
      明文。本件原審八十八年度簡上字第一四六號民事判決，係於八十八年七月二
      十日宣示判決確定，判決正本於八十八年七月二十九日送達再審原告，有宣示
      判決筆錄、送達證書各一紙在卷可稽，再審期間之起算，揆諸前開規定，自應
      以再審原告收受判決正本，得以知悉再審理由時起算，再審原告於八十八年八
      月二十七日提起本件再審之訴，未逾三十日之不變期間，合先敘明。
  二、本件再審原告主張票據債務人以自己與執票人間所存之抗辯事由，對抗執票人
      ，並非法所不許，最高法院著有二十七年滬上字第九七號、四十六年台上字第
      一八三五號判例可資參照，再審原告既於原審主張系爭支票為再審被告允諾不
      為競業行為之代價，即屬前揭判例所指之抗辯事由，原審判決對此置而不論，
      適用法規顯有錯誤，得為提起再審之理由等情。再審被告則以再審原告提起再
      審之訴顯無理由等語，資為抗辯。
  三、原第一審判決部分（八十七年度重簡字第一三五二號）：
      按民事訴訟法第四百九十六條第一項第一款所謂適用法規顯有錯誤，係指確定
      判決違背法規或現存判例解釋者而言，最高法院著有五十七年度台上字第一０
      九一號、七十一年度台再字第二一０號判例；又該款所謂適用法規顯有錯誤者
      ，尚不包括取捨證據失當及認定事實錯誤之情形在內，最高法院復著有六十三
      年度台上字第八八０號判例可資參照。經查：本件再審原告固於原第一審訴訟
      程序主張系爭支票係兩造約定禁止競業所簽發，主張直接當事人間之原因關係
      抗辯。原第一審法院審理結果，認再審被告既否認有此約定，而兩造簽立之股
      權轉讓協議書上亦未記載此等約定，再審原告復未能就此項約定負舉證之責，
      而為再審原告敗訴之判決等情，業經本院調閱原審全卷查明無訛，並有原第一
      審宣示判決筆錄及原審民事判決各一件在卷可稽，其因再審原告未能就所稱兩
      造禁止競業之約定加以舉證，依舉證責任分配之原則，採信再審被告所主張之
      事實，適用票據法有關追索權之法律規定予以判決，揆諸前揭判例意旨，並無
      何適用法規顯有錯誤之情事，是再審原告就原第一審判決提起本件再審之訴，
      並無再審理由。
  四、原第二審判決部分（八十八年度簡上字第一四六號）：
      按適用法規顯有錯誤者，得為提起再審之訴之理由，民事訴訟法第四百九十六
      條第一項第一款定有明文。次按票據行為為不要因行為，苟執票人取得票據並
      非出於惡意或詐欺，固不因票據行為原因之無效而受影響，惟票據債務人祇不
      得以自己與發票人或執票人之前手間所存之抗辯事由，對抗執票人，若以自己
      與執票人間所存抗辯之事由對抗執票人，仍非法所不許，此觀票據法第十三條
      本文反面解釋自明，最高法院亦著有二十七年滬上字第九七號及四十六年台上
      字第一八三五號判例可資參照。本件再審原告於原第二審法院審理中，主張系
      爭支票係兩造約定禁止競業所簽發之原因關係抗辯，業據其提出兩造間錄音帶
      一卷、譯本一份，並以證人黃金源之證詞，證明其所稱禁止競業之約定，而原
      第二審判決則以「惟按票據法第十四條雖規定「以惡意或有重大過失取得票據
      者，不得享有票據上之權利。無對價或以不相當之對價取得票據者，不得享有
      優於前手之權利」，但「票據法第十四條所謂以惡意或重大過失取得票據者，
      不得享有票據上之權利，係指明知或可得而知轉讓票據之人，就該票據無權處
      分而仍取得者而言」（最高法院五十二年台上字第一九八七號判例參照），本
      件系爭支票係由上訴人簽發系爭支票予被上訴人，並非無權處分轉讓票據，自
      與上開票據法第十四條第一項規定之要件不符。其次、上訴人所抗辯系爭支票
      並非被上訴人轉讓良武公司股權之代價，而係被上訴人承諾不經營與良武公司
      相同營業之代價即使屬實，則系爭支票之交付亦係以被上訴人承諾不為競業行
      為作為對價，與票據法第十四條第二項所定之「無對價或不相當之對價」不同
      ，是被上訴人即使有不履行上開不為競業承諾之情事，亦僅被上訴人應負債務
      不履行之責，上訴人尚不得以被上訴人未履行其承諾及拒絕給付系爭票款。」
      等語，認為兩造間縱有禁止競業之約定，亦與票據法第十四條第一、二項規定
      之要件不符，而駁回再審原告之上訴等情，業經本院調閱原審全卷查明無訛，
      並有原第二審宣示判決筆錄及原第二審判決各一件在卷可稽。其因再審原告所
      主張兩造間有禁止競業之約定，與票據法第十四條第一、二項規定之要件不符
      ，固非無見，惟再審原告既主張禁止競業約定之事實，即屬前揭判例所稱，發
      票人與執票人間直接原因關係抗辯之主張，該直接抗辯事由能否成立與訴訟勝
      敗攸關，原第二審判決誤為該抗辯事由雖為成立亦僅係被上訴人（即再審被告
      ）應負債務不履行之責，上訴人不得執以拒付系爭票款等情，其適用法規違背
      前揭判例及票據法第十三條本文之反面解釋，自屬適用法規顯有錯誤，再審原
      告就原第二審判決提起本件再審之訴，即有再審理由。
貳、得心證之理由：
  一、本件再審被告在前訴訟程序主張執有再審原告所簽發、付款人台北區中小企業
      銀行蘆洲分行、發票日民國八十七年八月五日、票面金額新台幣（下同）三十
      萬元、票號ＰＺ0000000號之支票一紙，經再審被告屆期向付款人為付
      款之提示，竟遭退票，爰本於票據追索之法律關係，求為命再審原告給付系爭
      支票票款三十萬元及自提示日起按年利六釐計算之利息之判決等情。再審原告
      則以兩造間無原因關係存在，此項「票據基礎原因關係不存在」之消極事實，
      再審原告不負舉證之責，再審被告應就其主張原因關係存在之有利事實，依民
      事訴訟法第二百七十七條規定負舉證責任；又系爭支票係再審原告給付再審被
      告，作為再審被告承諾不經營相同業務之代價，但再審被告嗣後仍開設迦鑫公
      司經營完全相同之業務，再審被告以故意詐欺及惡意之不法方法，取得系爭支
      票，依票據法第十四條第一、二項之規定，再審被告就其非出於惡意及重大過
      失，並已支付相當對價而取得票據之事實未舉證證明前，自不得享有票據上權
      利；另依再審原告所提之兩造名片正本、照片二幀、錄音帶一卷（含譯文一份
      ）、及證人黃金源之證詞可知，再審被告確屬違背兩造間禁止競業之約定，再
      審原告對於為直接後手之再審被告自得依法主張原因關係之抗辯而拒絕付款等
      語，資為抗辯。
  二、按支票不獲付款時，執票人於行使行使或保全支票上之行為後，對於發票人得
      行使追索權，票據法第一百四十四條、第八十五條第一項揭有明文。本件再審
      原告簽發系爭支票予再審被告，經再審被告屆期提示不獲付款之事實，業據再
      審被告提出支票及退票理由單影本各一件在卷可稽，再審原告對此亦不爭執，
      自堪予信實。再審原告雖以前情為辯，惟查：
    （一）按支票為無因證券，支票上權利之行使，不以其原因關係存在為前提，執
          票人行使支票上權利時，就其基礎之原因關係是否有效存在、如何取得該
          支票，毋庸負舉證責任，此觀之票據法第十三條之規定自明；如票據債務
          人主張執票人取得支票係出於惡意或詐欺，則應由該債務人負舉證責任，
          最高法院復著有六十四年度台上字第一五四○號判例可資參照。是本件再
          審原告稱再審被告應就「其主張原因關係存在之有利事實」、「非出於惡
          意及重大過失」及「已支付相當對價而取得票據」等事實負舉證責任一節
          ，顯有誤會。
    （二）次按票據法第十四條第一項所規定「以惡意或有重大過失取得票據者，不
          得享有票據上之權利。」係指執票人明知或可得而知轉讓票據之人（即其
          前手），就該票據無權處分，而仍取得者而言（最高法院五十二年度台上
          字第一九八七號判例參照）。本件系爭支票既係由再審原告簽發予再審被
          告，已見前述，自非屬無權處分之情形，而與前開規定不合，再審原告僅
          以前開規定中「惡意」及「重大過失」等文字，即遽爾主張，亦有誤會，
          殊不足採。
    （三）再按票據法第十四條第二項規定「無對價或以不相當之對價取得票據者，
          不得享有優於前手之權利。」係指執票人取得票據時，為無對價或以不相
          當之對價取得之情形而言；票據原因關係嗣後之債務不履行，要屬執票人
          與發票人間直接原因關係抗辯之問題，而與本項之規定無關。而執票人是
          否為無對價或以不相當之對價取得票據，應由票據債務人負舉證責任，既
          業如前述，則本件再審原告既未能舉證證明再審被告有「無對價或以不相
          當之對價取得票據」之情形，猶執之對抗再審被告，辯稱不負票據責任，
          亦不足採。
    （四）復按票據債務人得主張自己與執票人間之直接抗辯事由，對抗執票人，最
          高法院著有二十七年度滬上字第九七號及四十六年度台上字第一八三五號
          判例可資遵循。本件再審原告辯稱系爭支票係因兩造間禁止競業之約定而
          簽發，惟再審被告否認有此約定，依民事訴訟法第二百七十七條之規定，
          應由票據債務人就該直接抗辯事由負舉證責任，最高法院七十一年度台上
          字第三四三九號、七十二年度台上字第一九四一號、七十四年度台上字第
          一四五號、七十四年度台上字第一八○號判決，均同此見解，是本件再審
          原告自應就其所稱，系爭支票係兩造間禁止競業約定之代價，負舉證責任
          。再審原告固於原審提出股權轉讓協議書、兩造名片正本、照片二幀、錄
          音帶一卷（含譯文一份）及證人黃金源之證詞為據，惟查：
          （１）兩造簽立之股權轉讓協議書上並未記載此等約定，有該協議書一紙
          在卷可按，尚難僅憑其上約定再審被告之股權轉讓金額，即據以認定兩造
          間有禁止競業之約定；又查：（２）再審原告所提出之電話錄音，再審被
          告固不否認其錄音內容，惟否認有應允禁止競業之情事，業據再審被告陳
          明在卷，而該錄音內容，經原審當庭勘驗，其交談內容僅足以認定兩造間
          有系爭支票之債務糾紛，及再審被告曾有將赴大陸投資之表示，有卷附原
          審準備程序筆錄、錄音帶一卷（含譯文一份）可按，尚難遽爾為兩造間確
          有禁止競業約定之認定；再查：（３）證人黃金源於原審固陳稱「系爭支
          票是上訴人（即再審原告）開立交付給被上訴人（即再審被告），因為被
          上訴人與路春明兩人要退股，他們兩人到公司吵鬧過，這張票並不是購買
          股權的價金，是上訴人私底下和被上訴人協議被上訴人不為相同業務的代
          價，當時我不在場，但是相關事項我曾與被上訴人談過，事後上訴人告訴
          我已經達成協議。被上訴人在協議達成前也曾經告訴過我他不會從事相同
          業務。」等語（參原審八十八年六月七日準備程序筆錄），惟證人黃金源
          既稱當時並不在場，並未參與或直接與再審被告洽談，且其證稱兩造已達
          成協議，係由再審原告處得知，則其證詞尚不足以認定兩造間確已達成禁
          止競業之約定；另參以：（４）公司間為禁止競業之約定，衡情應以公司
          之名義為之，倘以支票支付禁止競業之代價，亦應以公司之名義發票，較
          符合一般之交易常情。本件系爭支票係以再審原告個人名義簽發，而非以
          再審原告所代表之良武精密工業有限公司之名義簽發，有系爭支票影本一
          紙在卷可稽，顯然與一般之交易常情不合。是就再審原告之立證方法，尚
          無從為系爭支票為兩造間禁止競業約定代價之認定，至於再審原告所提出
          之兩造名片正本、照片二幀，尚無從證明兩造間有禁止競業之約定，此外
          ，再審原告復未能舉他證證明兩造間有上揭直接抗辯之事由，其抗辯稱不
          負票據責任，要無可採。
      從而，揆諸首揭規定，再審原告自應依法負票據責任。
  三、綜上所述，本件再審原告依民事訴訟法第四百九十六條第一項第一款提起再審
      之訴，就原第一審判決之部分，為無理由；就原第二審判決之部分，雖有再審
      理由，惟原確定判決並無不當。再審原告請求廢棄原確定判決，並駁回再審被
      告之訴及假執行之聲請，即非有據，應予駁回。
參、據上論結，本件再審之訴為無理由，依民事訴訟法第五百零四條、第七十八條，
    判決如主文。
中      華      民      國    八十九    年    十二    月        六      日
                                臺灣板橋地方法院民事第一庭
~B審判長法  官  許  瑞  助
~B      法  官  許  麗  華
~B      法  官  許  瑞  東
右正本證明與原本無異
本判決不得上訴
中      華      民      國    八十九    年    十二    月        六      日
~B      法院書記官  許慧禎


司法院資訊處製作；財團法人民間司法改革基金會備份。
